【裁判字號】    98,交聲,1254
【裁判日期】    981030
【裁判案由】    違反道路交通管理處罰條例聲明異議
【裁判全文】
臺灣士林地方法院交通事件裁定
                            九十八年度交聲字第一二五四號
原處分機關  交通部公路總局臺北區監理所
受處分人即
異  議  人  甲○○
上列受處分人即異議人因違反道路交通管理處罰條例事件，對於
交通部公路總局臺北區監理所中華民國九十八年十月二日所為之
處分（原處分案號：北監自裁字第裁四○—Ｃ00000000
號），聲明異議，本院裁定如下：
    主  文
原處分關於罰鍰新臺幣陸仟元部分撤銷。
上開撤銷部分，甲○○不罰。
其餘異議駁回。
    理  由
一、按汽車駕駛人駕駛汽車肇事致人受傷或死亡者，應即採取救
    護措施及依規定處置，並通知警察機關處理，不得任意移動
    肇事汽車及現場痕跡證據，違反者處新臺幣（下同）三千元
    以上九千元以下罰鍰；前項駕駛人肇事致人受傷而逃逸者，
    吊銷其駕駛執照，道路交通管理處罰條例第六十二條第三項
    、第四項前段分別定有明文。
二、原處分意旨略以：受處分人即異議人甲○○於民國九十八年
    四月二十八日上午八時三十分許，駕駛車牌號碼ＤＶ—一六
    二五號自用小客車，行經臺北縣淡水鎮○○街○段三十七號
    前，因肇事致人受傷逃逸，經臺北縣政府警察局淡水分局交
    通分隊警員製單舉發，嗣經受處分人於應到案日期前，向原
    處分機關即交通部公路總局臺北區監理所提出申訴，經原處
    分機關函請舉發機關即臺北縣政府警察局淡水分局調查結果
    ，仍認受處分人有前揭違規行為，原處分機關乃依道路交通
    管理處罰條例第六十二條第三項（裁決書漏載第三項）、第
    四項及違反道路交通管理事件統一裁罰基準表之規定，於同
    年十月二日以北監自裁字第裁四○—Ｃ00000000號
    裁決書裁處受處分人罰鍰六千元，並吊銷駕駛執照。
三、異議意旨略以：受處分人於上揭時地與汪采瑩駕駛之車牌號
    碼ＣＺＦ—一一一號重型機車發生擦撞，由於雙方車距太近
    ，受處分人誤認為汪采瑩係路邊將停靠之機車，受處分人於
    擦撞發生後，車輛之右後照鏡破裂，並意識到有擦撞聲，便
    下車查看照後鏡，隨後往回走想找擦撞之物件，但並未看見
    任何機車及人在現場，且擔心車上幼女始駕車離去，不知汪
    采瑩極其機車在另一車道，並無肇事逃逸云云。
四、經查：
  (一)受處分人於九十八年四月二十八日上午八時三十分許，駕駛
    車牌號碼ＤＶ—一六二五號自用小客車，沿臺北縣淡水鎮○
    ○街○段東往西方向行駛，行經臺北縣淡水鎮○○街○段三
    十七號前，不慎與同向車道由汪采瑩駕駛之車牌號碼ＣＺＦ
    —一一一號重型機車發生擦撞，致汪采瑩人車倒地，汪采瑩
    因而受有左膝擦挫傷、左踝挫傷等傷害（所涉過失傷害罪部
    分，業據汪采瑩於偵查中撤回告訴），詎受處分人明知肇事
    ，竟未停車救護汪采瑩，而駕駛車輛逕行離去，嗣經汪采瑩
    報警而循線查獲之事實，業據受處分人於偵查中坦承不諱，
    核與證人汪采瑩指述之情節大致相符，並有道路交通事故調
    查報告表(一)、(二)、現場圖、現場照片、公祥醫院診斷證明書
    及現場監視器錄影光碟等可資佐證，所涉犯刑法第一百八十
    五條之四肇事逃逸罪部分，經汪采瑩同意，由臺灣士林地方
    法院檢察署檢察官於九十八年七月二十七日以九十八年度偵
    字第八○九八號為緩起訴處分確定，緩起訴期間為一年，並
    應於緩起訴處分確定後六個月內接受臺灣士林地方法院檢察
    署指定之預防再犯暨保護被害人法治教育系列課程十小時，
    緩刑期間自九十八年七月二十七日起至九十九年七月二十六
    日止等情，此據本院依職權調取臺灣士林地方法院檢察署九
    十八年度偵字第八○九八號偵查卷全卷核閱無訛，堪認屬實
    。
  (二)受處分人固以前揭情詞置辯，惟證人汪采瑩於偵查中證稱：
    「我的機車和被告（按：指受處分人）同向，‧‧‧被告的
    車從我後方過來，有感覺被掃到，之後我就跌倒，‧‧‧我
    自己爬起來，有看到被告下車，我沒有看到被告往我的方向
    走，只有在自己車子走來走去‧‧‧。（就妳現場所看到的
    ，被告是否肇事逃逸？）應該是。」等語綦詳（見上開偵查
    卷第四十六頁至第四十七頁），受處分人於偵查中亦自承：
    「我回憶當時情形，是我經過後才發現撞到她（按：指汪采
    瑩）。‧‧‧我看到我的照後鏡碎掉了，‧‧‧我有回到事
    發地點，‧‧‧可能是我疏失，沒有去看另一個車道。（妳
    有無報警處理？）沒有。」等語在卷（見前開偵查卷第四十
    六頁），是受處分人雖有下車查看，然未對汪采瑩進行任何
    救助措施或報警處理，即逕自駕駛前開自用小客車離去，受
    處分人確有肇事致人受傷，未採取救護措施及依規定處置，
    並通知警察機關處理而逃逸之違規行為無誤，是受處分人上
    揭所辯，無足可採。
  (三)按行政罰法第二十六條明定一事不二罰原則，且應受行政罰
    之行為如經不起訴處分或為無罪、免訴、不受理、不付審理
    之裁判「確定」者，始得依違反行政法上義務規定裁處之，
    並未包括「緩起訴」處分在內，雖「緩起訴」處分之最終使
    被告免於刑事訴追之效果與「不起訴」處分之效果相同，參
    諸交通部九十五年七月十七日交路字第○九五○○○六九八
    六號函釋及法務部行政罰法諮詢小組第一次會議紀錄結論，
    行政罰法第二十六條第二項解釋上本應包括緩起訴處分情形
    在內，惟依據行政罰法第二十六條第二項規定之立法意旨，
    亦必須待緩起訴處分實質確定時，被告才最終地確定免於受
    刑事訴追，原處分機關始得為行政裁罰，亦即在緩起訴期間
    內即猶豫期間期滿前，該緩起訴處分仍有被撤銷之可能，此
    時原處分機關若依法為行政裁決，將使受處分人有同時遭受
    行政處罰及刑事訴追之危險，而顯與行政罰法第二十六條規
    定之立法意旨相違背。本件原處分之裁決日期為九十八年十
    月二日，上開緩起訴處分於同年七月二十七日確定，且緩起
    訴期間為一年，於一年後未經撤銷始終局發生等同不起訴處
    分之效力。從而，在上開緩起訴處分尚未實質確定前，原處
    分機關即依道路交通管理處罰條例第六十二條第三項之規定
    ，為本件罰鍰之處分，顯與前揭行政罰法第二十六條第二項
    規定有違，自應由本院就有關罰鍰處分之部分撤銷。
  (四)次按九十四年十二月十四日修正公布，九十五年三月一日施
    行之道路交通管理處罰條例第六十八條規定「汽車駕駛人，
    因違反本條例及道路交通安全規則之規定，受吊銷駕駛執照
    處分時，吊銷其持有各級車類之駕駛執照」，其修正理由乃
    舊法將違規駕駛人所持有各級車類之駕駛執照一併吊扣或吊
    銷失之過酷，影響人民工作及生活甚鉅，故依修正後規定，
    受吊扣駕駛執照處分時，不再吊扣其持有各級車類之駕駛執
    照，最終協商通過之道路交通管理處罰條例第六十八條，係
    將「吊扣或」三字刪除，自上開立法過程可知，立法者真意
    在於汽車駕駛人因違反道路交通管理處罰條例及道路交通安
    全規則之規定，受「吊銷駕照」處分者，仍維持一併吊銷其
    持有各級車類之駕駛執照甚明。再按一行為同時觸犯刑事法
    律及違反行政法上義務規定者，依刑事法律處罰之。但其行
    為應處以其他種類行政罰或得沒入之物而未經法院宣告沒收
    者，亦得裁處之，行政罰法第二十六條第一項定有明文，究
    其立法目的，一行為同時觸犯刑事法律及違反行政法上義務
    規定時，由於刑罰與行政罰同屬對不法行為之制裁，而刑罰
    之懲罰作用較強，故依刑事法律處罰，即足資警惕時，實無
    一事二罰再處行政罰之必要，且刑事法律處罰，由法院依法
    定程序為之，較符合正當法律秩序，應優先適用，但罰鍰以
    外之沒入或其他種類行政罰，因兼具維護公共秩序之作用，
    為達行政目的，行政機關仍得併予裁處。再者，其他種類行
    政罰，係指違反行政法上之義務應受「裁罰性」之「不利處
    分」，依行政罰法第二條規定，包括剝奪或消滅資格、權利
    之吊銷證照處分，合先敘明。查關於原處分裁處吊銷駕駛執
    照部分，乃裁罰性之不利處分，為維護交通安全，加強救護
    ，減少被害人之死傷，促使駕駛人於肇事後，能對被害人即
    時救護，故依行政罰法第二十六條第一項但書之規定，仍得
    裁處之，原處分機關關於受處分人此部分之處分，並無違誤
    。
  (五)綜上，原處分機關對受處分人之前揭違規行為，依道路交通
    管理處罰條例第六十二條第四項之規定，於九十八年十月二
    日以北監自裁字第裁四○—Ｃ00000000號裁處受處
    分人吊銷駕照部分，於法並無違誤，受處分人此部分之異議
    ，為無理由，應予駁回；然原處分機關關於裁處受處分人罰
    鍰六千元部分，有違行政罰法上一事不二罰原則，則非適法
    ，自應由本院撤銷原處分關於罰鍰六千元部分，並就該撤銷
    部分改諭知不罰，以資適法。
據上論斷，應依道路交通管理處罰條例第八十七條第二項，道路
交通案件處理辦法第十九條、第二十條前段，裁定如主文。
中    華    民    國  九十八  年    十    月   三十   日
                          臺灣士林地方法院交通法庭
                              法      官  孫萍萍
以上正本證明與原本無異。
如不服本裁定，應於送達後五日內，向本院提出抗告狀。
                              書  記  官  陳紀元
中    華    民    國  九十八  年    十    月   三十   日


司法院資訊處製作；財團法人民間司法改革基金會備份。
